臺灣臺北地方法院民事判決　　　　　　　　　　　　九十三年度重訴字第三九五號
　　　原　　　告　合興預拌混凝土股份有限公司
　　　法定代理人　甲○○
　　　訴訟代理人　李兆環律師
　　　　　　　　　林家祺律師
　　　複 代理 人　吳雨學律師
　　　被　　　告　前烽營造工程股份有限公司
　　　法定代理人　乙○○
　　　訴訟代理人　劉桂君律師
當事人間請求給付貨款等事件，經本院於中華民國九十三年六月二十九日言詞辯論終
結，判決如左：
    主      文
原告之訴及其假執行之聲請均駁回。
訴訟費用由原告負擔。
    事實及理由
一、原告主張：被告因承攬訴外人台北大學「校園整地暨設施新建工程」及「學生宿
    舍新建工程」，乃向原告進貨預拌混凝土，依據兩造間工程材料承攬契約書第六
    條第一款付款辦法約定，被告應於交貨之次月二十日起每星期二、星期五下午付
    款。詎料原告依約送貨後，被告為支付貨款所簽發之票據紛紛退票或拒絕開立付
    款票據。被告尚積欠原告學生宿舍工程貨款新台幣（下同）一千零三十九萬六千
    八百十一元、校園整地工程貨款八百二十萬六千五百六十一元正，共計一千八百
    六十萬三千三百七十二元未給付。為此本於工程材料承攬契約第六條、民法第三
    百六十七條規定，起訴請求被告給付貨款等語。並聲明：(一)被告應給付原告一千
    八百六十萬三千三百七十二元，及自起訴狀繕本送達翌日起至清償日止，按年息
    百分之五計算之利息。(二)願供擔保以代釋明，請准宣告假執行。
    （原告另於本院民國九十三年六月二十九日言詞辯論期日以言詞追加備位之訴，
    其訴之追加另經本院以裁定駁回之。）
二、被告則以：兩造間確有簽訂工程材料承攬契約，但已於九十一年五月一日成立債
    權讓與契約，由被告將對於台北大學之工程款債權二千萬元讓與原告以代清償，
    為代物清償之性質，已消滅兩造間原有債之關係，亦屬和解契約之性質，原告則
    同意不再對被告為其他請求，因此原告已不得再本於工程材料承攬契約請求被告
    給付貨款。又對於原告主張學生宿舍工程貨款金額為一千零三十九萬六千八百十
    一元不爭執，惟校園整地工程貨款則與事實不符，原告應舉證證明其數額等語，
    資為抗辯。並聲明：原告之訴及假執行之聲請均駁回，如受不利判決願供擔保，
    請准宣告免為假執行。
三、兩造不爭執之事實：
    原告主張被告因承攬台北大學「校園整地暨設施新建工程」及「學生宿舍新建工
    程」，乃向原告進貨預拌混凝土，兩造間訂有工程材料承攬契約書之事實，有工
    程材料承攬契約書在卷可稽（見本院卷第六頁），且為被告所自認，堪信為真實
    。
四、原告主張被告應依工程材料承攬契約約定給付貨款，然為被告所否認，並以右開
    情詞置辯。是以，本件兩造爭執之重點在於：兩造在九十一年五月一日所成立之
    債權讓與契約，其性質為何？原告得否再基於工程材料承攬契約，請求被告給付
    貨款？
（一）兩造在九十一年五月一日所成立之債權讓與契約為和解契約之性質：
    1.被告抗辯：該債權讓與契約為代物清償之性質，亦為和解契約之性質，原告基
      於工程材料承攬契約所有之權利因該債權讓與契約之成立而消滅等語。原告就
      此則陳稱：其雖與被告簽訂債權讓與契約，但並未拋棄其對被告依前述工程材
      料承攬契約所得行使之貨款債權，須俟台北大學對原告為實際之債務清償，原
      告始依債權讓與契約約定不再對被告為請求；或者，該債權讓與契約為間接給
      付，因台北大學尚未給付原告任何款項，則被告積欠原告之貨款債務並不消滅
      等語。
    2.依民法第七百三十六條規定：「稱和解者，謂當事人約定，互相讓步，以終止
      爭執或防止爭執發生之契約。」，及最高法院八十三年台上字第六二○號判例
      意旨所述：「和解內容，倘以他種法律關係替代原有法律關係者，則係以和解
      契約創設新法律關係，故債務人如不履行和解契約，債權人應依和解創設之新
      法律關係請求履行，不得再依原有法律關係請求給付。」，和解之本質，究為
      創設，抑為認定，應依和解契約之內容定之。當事人以他種之法律關係或以單
      純無因性之債務約束等，替代原有之法律關係時，屬於創設；否則，以原來明
      確之法律關係為基礎而成立和解時，則屬認定。倘和解之本質屬於創設性質者
      ，當事人即不得再依原有法律關係請求給付。又當事人間所成立之契約性質為
      何，應自其等間權利義務內容加以判斷，自不受所用契約名稱用語之拘束。
    3.經查，兩造於九十一年五月一日所簽訂之債權讓與契約固然係使用「債權讓與
      」之文字，但關於該契約所訂權利義務內容，其中第一條係約定：「甲方（即
      被告）確認積欠乙方（即原告）工程款為新台幣（下同）貳仟萬元。」、第二
      條並約定：「甲方同意為清償積欠乙方前一所欠金額，願將甲方對於國立台北
      大學校園整地工程之貳仟萬元債權讓與乙方。」，及第三條則約定：「乙方同
      意於簽訂本契約之同時，願將所持有甲方之債權憑證交予甲方，且不再向甲方
      為其他之請求。」等語，有債權讓與契約在卷可稽（見本院卷第一四六頁）。
      又兩造簽訂該債權讓與契約時，原告對被告僅有基於工程材料承攬契約所生之
      貨款債權存在，此外別無其他債權債務關係，業經原告在本院九十三年六月二
      十九日言詞辯論期日陳述無訛，且為被告所不爭執（見本院卷第二一二頁）。
      故綜觀債權讓與契約前開約定所用文句，及締約當時兩造間債權債務關係僅有
      前開工程材料承攬契約存在之情，兩造締結債權讓與契約之真意在由被告將其
      對台北大學之工程款債權讓與原告，藉以清償對原告所負因工程材料承攬契約
      所生之債務，且原告同意不再依原有工程材料承攬契約再向被告為請求，而其
      等簽訂債權讓與契約係欲解決被告於工程材料承攬契約關係中所積欠原告貨款
      債務應如何清償情事之爭執，觀諸前開債權讓與契約條款內容，堪可認定兩造
      所簽訂之債權讓與契約應屬於民法所定之和解契約。
    4.雖原告主張其並未有拋棄對被告基於工程材料承攬契約所生權利之意，債權讓
      與契約第三條之真意為：如原告之債權日後實際獲台北大學清償時，則在實際
      獲償之額度內，不再向被告為其他之請求等語，並提出同意書以佐。惟查，兩
      造前在九十一年三月間曾簽訂同意書，被告同意由原告領取被告得對台北大學
      請領之工程款，原告則表明在其向台北大學領取全部款項同時，兩造間因工程
      材料承攬契約所生債權債務關係一併消滅等語（見同意書第二條、第四條約定
      ，本院卷第一八九頁）。可知，就同一工程材料承攬契約所生爭執，原告先前
      在簽訂同意書時，對於是否同意同時消滅工程材料承攬契約權利義務關係乙節
      ，尚會載明須俟其向台北大學取得款項後始生債之關係消滅之效果，對照之下
      ，債權讓與契約書則未就此加以記明。按解釋意思表示，探求當事人之真意雖
      不得拘泥於所用之辭句（民法第九十八條規定參見），但倘當事人所用詞句已
      臻明白，自無反於其所用文句而加以解釋之必要。如前所述，債權讓與契約已
      載明原告在受債權讓與時，不再向被告為其他請求之意旨，且並未附加如原告
      所述之須俟台北大學清償時始不再向被告為其他請求之條件，所用文句已然明
      白，此對照原告所提出之同意書更顯灼然。是以，原告陳稱其並未拋棄對被告
      基於工程材料承攬契約所生權利等情，即不足採。
    5.至於原告復陳稱前揭債權讓與契約為間接給付性質等語。然依民法第三百二十
      條規定：「因清償債務而對於債權人負擔新債務者，除當事人另有意思表示外
      ，若新債務不履行時，其舊債務仍不消滅。」，茲既原告在債權讓與契約書第
      三條已表示不再對被告為其他請求之意思，自屬本條規定「除當事人另有意思
      表示外」之情形，兩造間債權讓與契約非為間接給付之性質，亦堪認定。
    6.承前，兩造已另行成立債權讓與契約，為和解契約，原告在該契約第三條中業
      已表明不再向被告請求基於工程材料承攬契約所取得之貨款債權，其自應受此
      契約約定之拘束。
（二）原告另主張：債權讓與契約因台北大學以書面否認工程款債權之存在，且被告
      在九十一年五月一日同時轉讓之債權額達二億二千萬元之多，顯構成自始客觀
      不能履行，依民法第二百四十六條第一項前段、第一百十一條規定而無效等語
      。經查，原告聲請對被告為假扣押執行，扣押被告對台北大學之工程款債權，
      經台北大學聲明異議，表示被告有承攬台北大學第一期學生宿舍新建工程、人
      文大樓新建工程、校園整地暨新設新建工程，尚積欠有工程逾期罰款、瑕疵改
      善費用等，已逾被告所得領取之工程款金額等語，有聲明異議狀在卷可證（見
      本院卷第一八五頁、第一八六頁），據此聲明異議狀所載，台北大學對於被告
      確有與其訂立承攬契約並未予否認，僅表示其尚可對被告主張逾期罰款、瑕疵
      改善費用等，惟未敘明相關工程款、逾期罰款、瑕疵改善費用之詳細數額，是
      以，兩造債權讓與契約成立時，被告對台北大學是否確實無工程款債權存在，
      尚有疑義，原告主張有自始客觀不能乙節，委無足取。至於被告依債權讓與契
      約有無應負權利瑕疵擔保責任情事、原告是否因此受有損害等情，原告均應依
      和解契約即前開債權讓與契約主張其權利，而不得再本於工程材料承攬契約而
      有所請求。是以，原告此部分所陳，尚屬無據。
五、綜上所述，兩造既已另行成立債權讓與契約，為和解契約，原告已不得再本於工
    程材料承攬契約請求被告給付所積欠之貨款。從而，原告本於工程材料承攬契約
    第六條、民法第三百六十七條規定，請求被告給付貨款一千八百六十萬三千三百
    七十二元，及自起訴狀繕本送達翌日即九十三年三月三十日起至清償日止，按年
    息百分之五計算之利息，為無理由，應予駁回。其訴既經駁回，則假執行之聲請
    亦失所附麗，應併予駁回之。
六、本件為判決之基礎已臻明確，兩造其餘之陳述及所提其他證據，或於判決之結果
    無影響，或與本案之爭點無涉，自無庸逐一論述，併此敘明。
七、結論：原告之訴為無理由，並依民事訴訟法第七十八條，判決如主文。
中　　　華　　　民　　　國　　九十三　　年　　　七　　　月　　二十八　　日
                            民事第三庭  法  官  賴錦華
正本係照原本作成
如對本判決上訴，須於判決送達後廿日內向本院提出上訴狀
中　　　華　　　民　　　國　　九十三　　年　　　七　　　月　　二十八　　日
                                        書記官  林桂玉
